【裁判字號】    90,台上,6388
【裁判日期】    901018
【裁判案由】    違反藥事法
【裁判全文】
最高法院刑事判決                                九十年度台上字第六三八八號
    上  訴  人  甲○○
右上訴人因違反藥事法案件，不服台灣高等法院台南分院中華民國八十八年六月二日
第二審判決（八十八年度上訴字第四一四號，起訴案號：台灣嘉義地方法院檢察署八
十六年度偵字第四四五九號），提起上訴，本院判決如左：
    主  文
原判決關於甲○○部分撤銷，發回台灣高等法院台南分院。
    理  由
本件原判決認定上訴人甲○○基於意圖為自己不法所有之概括犯意，明知其接受之人
體增加能量之訓練，僅係調息養氣等，而於民國八十四年四月二十六日在嘉義市○○
○路一八七號十四樓之二設立巴克堤綜合藝術股份有限公司（以下簡稱巴克堤公司，
其核准登記營業項目為石雕製品、寶石、珊瑚、古董、手工藝品、藝術品之買賣，進
出口及一般進出口貿易）為幌子，於八十五年八月間，成立巴克提綜合藝術能量研究
中心（以下簡稱巴克提中心），連續多次向蔡佶成、張瓊心、林惠琪、林張惠娟、李
香玲等不特定多數人吹噓其曾至印度研修瑜珈大師奧修之瑜珈運動，可教導瑜珈運動
及調息養氣，增加人體能量，並詐稱：有治療疾病之技術與能力，可向伊學習等語；
並於八十五年十二月間及八十六年三、四月間，至高雄市○○○路二二九巷四十號黃
雙美（另經判刑確定）經營之振宏行，販入中國大陸地區製造禁止進口之鹿鞭丸、蔘
茸鞭丸、精製六神丸、片仔廣、鹿胎膏、至寶三鞭丸、永盛合阿膠、延生護宮、金槍
不倒丸、長生不老丹、虎骨膠、金山牛黃、選庄麝香、協萬全麝香等之禁藥一批，連
續多次轉讓給學員及秦宗敏（已判刑確定）服用，偽稱：可增加人體能量等語，詐騙
係其教導之靈修及運動產生之效能；又以特殊效果之照相機，為學員拍攝會顯示人體
發光之相片，向學員誆稱：可依據相片所示之發生顏色及強弱，分析學員之身體健康
狀況，藉口建議學員應從事何種生理治療方法等語，以利招徠會員，致蔡佶成等多人
誤信為真，廣招學員、收取學費，加入為會員者每一人收費新台幣（下同）三千元，
八十五年九月後提高為四千元；學習瑜珈運動者，每七日為一期，非會員則收費五千
元，至八十六年六月間止，共詐得學費合計約一百十萬元。並致登記之巴克堤公司經
營核准登記範圍以外之營業項目。嗣至八十六年六月二十六日下午四時許為警在上址
查獲等情。因而撤銷第一審關於上訴人部分之不當科刑判決，依牽連犯關係從一重改
判仍論處上訴人以連續明知為禁藥而轉讓罪刑，固非無見。
惟查：(一)、有罪之判決書，應將法院依職權認定與論罪科刑有關之事項，翔實記載於
事實欄，始足以判斷其適用法令之當否。原判決事實欄僅認定上訴人販入中國大陸地
區製造之鹿鞭丸等禁藥一批後，連續多次轉讓給學員及秦宗敏服用等情。但對上訴人
係各於何時地轉讓何禁藥予秦宗敏及其他學員，暨上訴人尚轉讓何禁藥予秦宗敏以外
之其他何學員等，攸關上訴人轉讓禁藥犯行之犯罪時地及是否成立連續犯等事實，卻
未能翔實記載，本院自不足資為其適用法令當否之判斷。(二)、原判決事實認定扣案算
命八字名冊一張係上訴人所有供共同犯罪所用之物，另查扣之電動陽具一支、羊眼圈
十二個，亦屬上訴人所有供其犯罪所用之物（見原判決第三頁第十四行以下），但其
理由欄卻謂：扣案之算命八字名冊一張、電動陽具一支、羊眼圈十二個，尚與本案犯
罪事實無涉，爰不予宣告沒收云云（見原判決第九頁第六行），亦有事實與理由不相
一致之違法。(三)、上訴人雖自八十五年八月間起在巴克堤公司設立登記之地址即嘉義
市○○○路一八七號十四樓之二經營巴克提中心，但上訴人已另於八十五年六月十一
日以嘉義市巴克提全新能量研究協會名義申請立案成立人民團體，旨在開發各種簡單
易行、無侵害性的個人保健方法，此有上訴人所提出嘉義市政府八十五年六月二十六
日八五府社行字第四○五號人民團體立案證書、嘉義市人民團體職員當選證明書、指
導人民團體組織總報告表、台灣省各級人民團體一覽表、會員名冊、組織章程等資料
影本在卷可資證明（見一審卷第二十九頁至四十一頁），且同案被告秦宗敏及證人即
學員蔡佶成、張瓊心、林惠琪、林張惠娟、李香玲、林妙姿等人於警訊或偵查、審理
中，對上訴人所經營教導瑜珈運動之地點，或稱為「巴克提奧修靜心中心」，或稱為
「巴克提能量研究中心」（見警卷第六頁、七頁、十頁、十四頁、十六頁、二十頁；
偵卷第五十五頁、八十三頁；原審卷第九十五頁），並無稱之為巴克堤公司者，而巴
克堤公司自八十五年十月十七日起至八十六年七月三十一日止向嘉義市政府申請停業
，亦有嘉義市政府八八府建商字第○一○五○一號函所附嘉義市營利事業抄本存卷可
證（見原審卷第四十頁），苟上訴人欲藉巴克堤公司資為其所營之巴克提中心之幌子
，其何以又在設立巴克提中心後不久即申請巴克堤公司停業，豈非矛盾﹖是原判決以
上訴人所經營之巴克提中心與巴克堤公司同址，且其屋內並擺設眾多水晶及佛雕飾品
，即遽予認定上訴人是以巴克堤公司之名義對外營業，以巴克堤公司為幌子（見原判
決第六頁第八行以下），而涉犯公司法第十五條第三項之罪行，自嫌速斷。上訴意旨
指摘原判決關於上訴人部分不當，非無理由，應認原判決關於該部分有撤銷發回更審
之原因。另上訴人所犯詐欺取財罪行及被訴販賣禁藥予秦宗敏，原判決不另為無罪諭
知部分，原判決或認與前開部分有牽連犯關係，或認公訴人係依實質上一罪關係起訴
，基於審判不可分原則，併予發回。
據上論結，應依刑事訴訟法第三百九十七條、第四百零一條，判決如主文。
中      華      民      國     九十     年      十      月     十八     日
                              最高法院刑事第十庭
                                  審判長法官  陳  炳  煌
                                        法官  陳  正  庸
                                        法官  韓  金  秀
                                        法官  吳  信  銘
                                        法官  黃  正  興
      右正本證明與原本無異
                                              書  記  官
中      華      民      國     九十     年      十      月    二十三    日


司法院資訊處製作；財團法人民間司法改革基金會備份。
